【裁判字號】    97,交簡上,14
【裁判日期】    970430
【裁判案由】    過失致死
【裁判全文】
臺灣高雄地方法院刑事判決            97年度交簡上字第14號
上  訴  人
即  被  告  甲○○
上列被告因過失致死案件，不服本院交通法庭民國96年10月15日
96年度交簡字第2513號刑事簡易判決（聲請簡易處刑案號：96年
度偵字第13727 號），提起上訴，本院管轄第二審之合議庭認不
得以簡易判決處刑，改依通常程序審理，並自為第一審判決如下
：
    主  文
原判決撤銷。
甲○○無罪。
    理  由
一、按被告以外之人於審判外之言詞或書面陳述，除法律有規定
    者外，不得作為證據；又被告以外之人於審判外之陳述，雖
    不符刑事訴訟法第159 條之1 至第159 條之4 之規定，而經
    當事人於審判程序同意作為證據，法院審酌該言詞陳述或書
    面陳述作成時之情況，認為適當者，亦得為證據，刑事訴訟
    法第159 條第1 項、第159 條之5 第1 項分別定有明文。本
    件檢察官及被告於本院審判程序時，就判決所引用各項傳聞
    證據，均明示同意有證據能力，本院審酌各該證據並非違法
    取得，與待證事實具關聯性，證明力亦非明顯過低，以之作
    為證據使用係屬適當，自得採為認定事實存否之證據。
二、聲請簡易判決處刑意旨略以：被告甲○○於民國95年1 月8
    日晚間9 時35分許，駕駛牌照號碼YI-7539 號自用小客車，
    沿高雄市楠梓區○○○路由北往南方向行駛，行經高楠公路
    與德民路以南約100 公尺處，原應注意汽車行駛時，駕駛人
    應注意車前狀況，隨時採取必要安全措施，而依當時情形又
    無不能注意之情事，竟疏未注意同向前方車輛之動態，貿然
    超車，且超車未保持安全間隔，適有被害人黃連進飲酒後騎
    乘牌照號碼PJF-963 號重型機車，且亦未注意車前狀況及行
    駛左偏未保持安全間隔，致途經上開路段時，被告之自用小
    客車右後車身不慎擦撞同向被害人之機車左把手，黃連進因
    而人車倒地，致頭部創傷併顱內出血、左側肋骨骨折併血胸
    ，經送醫後仍因呼吸衰竭、休克、上腸胃道出血、敗血症、
    肺炎等，而延至同年12月13日凌晨3 時15分許不治死亡，因
    認被告涉有刑法第276 條第1 項之過失致死罪嫌。
三、按「犯罪事實應依證據認定之，無證據不得認定犯罪事實」
    、「不能證明被告犯罪者，應諭知無罪之判決」，刑事訴訟
    法第154 條第2 項、第301 條第1 項分別定有明文。申言之
    ，犯罪事實之認定應憑證據，如未能發現相當證據，或證據
    不足以證明，自不能以推測或擬制之方法，作為裁判基礎（
    最高法院40年台上字第86號判例意旨參照）；且認定犯罪事
    實所憑之證據，雖不以直接證據為限，間接證據亦包括在內
    ，然而無論直接證據或間接證據，其為訴訟上之證明，須於
    通常一般之人均不致有所懷疑，而得確信其為真實之程度者
    ，始得據為有罪之認定，倘其證明尚未達到此一程度，而有
    合理之懷疑存在而無從使事實審法院得有罪之確信時，即應
    由法院為諭知被告無罪之判決（最高法院76年台上字第4986
    號判例意旨參照）。次按「汽車行駛時，駕駛人應注意車前
    狀況及兩車併行之間隔，並隨時採取必要之安全措施」，道
    路交通安全規則第94條第3 項定有明文。又「參與交通之人
    ，除應依道路交通安全規則為一般之注意外，尚有依實際情
    況而異之特別注意義務。關於他人違規行為所導致之危險，
    若屬已可預見，且有充足之時間可採取適當之措施以避免發
    生交通事故之結果時，即有隨時採取必要之安全措施以避免
    結果發生之義務，否則，仍無以免除其責任」（最高法院81
    年度台上字第5343號判決意旨可資參照）。是以，如他人違
    規行為所導致之危險，客觀上無預見可能，且無充足之時間
    可採取適當措施以避免結果之發生時，亦即無注意之可能時
    ，即不應科以行為人過失之責任。
四、聲請意旨認上訴人即被告涉有上開過失致死罪嫌，係以證人
    藍哲銘於偵查中之證述、卷附道路交通事故調查報告表、道
    路交通事故現場圖、道路交通事故談話紀錄表、高雄市政府
    96 年4月4 日高市府交三字第0960017504號函、高雄榮民總
    醫院診斷證明書、高雄醫學大學附設綜合紀念醫院診斷證明
    書及死亡證明書各1 份及現場照片18張等為其主要論斷之依
    據。被告於本院審理中雖不否認有於上開時地駕車與被害人
    發生交通事故之事實，惟堅決否認有何過失致死之犯行，辯
    稱：當時係駕車直行行駛於內側快車道，是被害人自己來撞
    我的，我應該沒有超車，當時有看到1 台車子晃過來晃過去
    ，就保持在車道上正常行駛，我認為他不會危害到我，後來
    聽到扣扣兩聲，打到我車子，就停下來，但因後方車輛猛按
    喇叭，恐妨害其通行，遂將車輛稍微向右移，停於內、外側
    快車道分道線上，我沒有過失等語。經查：
（一）本件被告駕車於上揭時地與黃連進騎乘之重型機車發生擦
      撞事故，黃連進因而人車倒地，致頭部創傷併顱內出血、
      左側肋骨骨折併血胸，經送醫後仍因呼吸衰竭、休克、上
      腸胃道出血、敗血症、肺炎等，而延至同年12月13日凌晨
      3 時15分許不治死亡等情，有高雄市政府警察局楠梓分局
      道路交通事故現場圖、道路交通事故調查報告表(一)(二)、現
      場照片；黃連進高雄榮民總醫院暨高雄醫學大學附設中和
      紀念醫院診斷證明書、高雄縣立岡山醫院病歷表、死亡證
      明書等件附卷可憑，被告對於上揭事實亦坦承無誤，堪認
      定屬實。上開事證固能證明被害人與被告發生交通事故而
      致死亡之結果，惟被告辯稱其無過失責任，自宜究明：本
      件被告是否有如聲請書所載應注意車前狀況、超車應保持
      安全間隔，依當時客觀情狀能注意而不注意之過失？
（二）關於事故發生前被告與被害人雙方車行動態及事故發生確
      切地點，依證人即事故發生時在場目擊之藍哲銘於偵查時
      證稱：「當時我跟在機車後面不遠，大約3 、4 步的距離
      ，他本來在機車道左邊，我看到搖搖晃晃不敢超車，我就
      看他越騎越偏，幾乎已經車過慢車道中間，我就嚇一跳，
      就減速，就聽到聲音。我看到機車手把碰到汽車的後門，
      當時汽車是同方向，好像直行，汽車有往左開一點，好像
      要閃避，他撞倒有停下來，但後面車子很多一直催他，他
      就停到路邊」等語（見偵查卷第48頁），所述情節與被告
      上開辯解相符。參以卷附道路交通事故現場圖顯示，被告
      車輛停止位置係在內、外快車道分隔線處，被害人機車則
      停放於該車輛後方外側快車道與慢車道分隔線處，該機車
      刮地痕往後斜向延伸，其始點接近內、外快車道分隔線處
      約有1.8 公尺，與被告車輛相距則有25.8公尺，地面留下
      血跡位置與刮地痕始點係在外側快車道同一直線上，但距
      離前方被告車輛僅有17.4公尺，足認被害人係撞擊被告車
      輛後斜向往右前移，其人失衡先行墜地後，機車因慣性作
      用再逕自繼續斜向往右滑動後停止，始有該道路交通事故
      現場圖所示之景況。加以卷附現場照片顯示被告車輛近右
      後輪車身處有明顯擦撞痕跡，被害人機車右側車身亦有明
      顯擦痕（見偵查卷第32頁），足徵上開藍哲銘證述各節合
      於事實，堪予採信。則本件雙方發生擦撞之地點係在該路
      段內側快車道上，且係被害人自機慢車道往左偏移進而擦
      撞被告車輛，可以認定。當時雙方車輛行向，既一在內側
      快車道，一在機慢車道，被告直行前駛，與前方有車而加
      以超越之「超車」行為無關，亦屬無疑。準此，自難認被
      告有何「貿然超車且未注意保持安全間隔」之過失。
（三）上開擦撞事故發生後，被告旋即下車察看，並報警處理，
      嗣被害人黃連進送高雄榮民總醫院急救，經抽血檢驗結果
      ，其血液中酒精濃度值為275.0MG/DL，換算呼氣酒精濃度
      高達每公升1.31毫克，此有該醫院血液酒精濃度測試報告
      1 紙附卷為憑（見偵查卷第28頁）。而依醫學實驗證明所
      得經驗法則，對於吐氣酒精濃度達每公升0.25毫克以上時
      ，將使駕駛人產生複雜之技巧障礙、駕駛能力變壞之行為
      表現，肇事比率比一般未飲酒時高出2 倍。而吐氣酒精濃
      度達每公升0.5 毫克以上時，將使駕駛人產生平衡感與判
      斷力障礙升高，肇事比率比一般未飲酒時高出10倍。甚而
      如吐氣酒精濃度達每公升0.75毫克時，駕駛人將產生明顯
      酒醉、步履蹣跚之行為狀態，其肇事比率比一般高25倍，
      達吐氣酒精濃度達每公升1 毫克時，將造成中度中毒，有
      步態不穩、噁心、嘔吐、精神混惑不清狀態（參見蔡志中
      著，對飲酒不能安全駕駛之執法研究，司法院第46期業務
      研究會講義），此為本院審理相類案件職務上已知之事實
      。足見黃連進於發生事故當時，係處於不能安全駕駛動力
      交通工具之狀態無訛。黃連進飲酒後降低注意力與控制力
      ，呼氣酒精濃度高達每公升1.31毫克，依上開說明，其精
      神狀況或已有甚於混惑不清之情，則其騎乘機車除有往左
      偏移之事實外，參酌證人藍哲銘另於警詢時證稱「我前方
      一部重機車由我前方慢車道一直往左偏移（偏移角度很大
      ）」等語（見偵查卷第27頁所附高雄市政府警察局交通大
      隊交通事故談話紀錄表），足以推認該偏移速度、角度非
      小，事發情狀應屬突然，容非一般人所得預見。是以被告
      雖自陳當時有發現被害人機車晃來晃去而呈現不穩之狀，
      似應注意此一車前狀況。但被告係駕車直行於內側快車道
      ，被害人機車係在自己機慢車道上，雙方尚有外側快車道
      相隔，依道路交通事故現場圖所示，該外側快車道寬距為
      3.6 公尺，相距並非緊逼難防。復如上述，被害人酒後駕
      車本非被告所能預知，被告在內側快車道行駛，後方並有
      來車，實難期待被告僅因發現被害人行車不穩，即採取立
      即停車或其他必要之措施，以防免擦撞結果之發生。何況
      本件案發時地為夜間無照明路段，有道路交通事故調查報
      告表(一)、(二)在卷可參，視距並非良好，於此景況，對於機
      慢車道車輛行向之突然改變，衡情亦難認被告有足夠反應
      時間採取適當之必要措施。準此而論，自亦難遽認被告有
      「應注意車前狀況，能注意而不注意，致未採取必要措施
      」之過失。
（四）本案經送高雄市政府交通局車輛行車事故覆議鑑定委員會
      覆議結果，認「黃連進因酒精濃度過量（酒精濃度測試1.
      31 mg/L） 及行駛左偏未保持安全間隔，為肇事主因；被
      告超車未保持安全間隔，為肇事次因」一節，固有高雄市
      政府高市府交三字第0960017504號函附覆議意見存卷可憑
      （見偵查卷第40頁）。惟本件交通事故之發生，並非被告
      駕車並有超越前車之舉，已如前述。該鑑定意見未說明上
      開情狀得認被告有「超車」之駕駛行為，所憑理由為何，
      僅引用卷存證據名稱，即遽認被告有超車未保持安全間隔
      之過失，尚有未合。是該覆議鑑定之意見，為本院所不採
      ，併予敘明。
（五）綜上所述，本件公訴人所舉事證，均不能證明被告有未注
      意車前狀況及超車未保持安全間隔之過失，被告被訴過失
      致死之犯行，尚存有合理之懷疑，本院無從獲致有罪判決
      之確切心證，依前引法文規定及判例意旨，被告犯罪既屬
      不能證明，自應為無罪之諭知。原審未予詳查，遽對被告
      論罪科刑，尚有未合，被告上訴否認犯罪，指摘原判決不
      當，為有理由，自應撤銷原判決，另諭知被告無罪。
五、末按法院得為簡易判決處刑者，以所科之刑係宣告緩刑、得
    易科罰金之有期徒刑及拘役或罰金為限；於檢察官聲請以簡
    易判決處刑之案件，經法院認應為無罪判決之諭知者，應適
    用通常程序審判之，刑事訴訟法第449 條第3 項、第451 條
    之1 第4 項但書第3 款、第452 條分別規定甚明。又地方法
    院簡易庭對被告為簡易判決處刑後，經提起上訴，而地方法
    院合議庭認應為無罪判決之諭知者，依同法第455 條之1 第
    3 項準用第369 條第2 項之規定意旨，應由該地方法院合議
    庭撤銷簡易庭之判決，改依第一審通常程序審判。其所為判
    決，應屬於「第一審判決」，檢察官仍得依通常上訴程序上
    訴於管轄第二審之高等法院（最高法院91年台非字第21號判
    例意旨參照）。本件被告既應為無罪之諭知，已不符合得為
    簡易判決處刑之情形，除撤銷原審判決外，並應逕行改依第
    一審通常程序判決之，檢察官如不服本判決，仍得於法定上
    訴期間內，向管轄之第二審法院提起上訴，附此敘明。
據上論斷，應依刑事訴訟法第452 條、第455 條之1 第1 項、第
3 項、第369 條第2 項、第364 條、第301 條第1 項，判決如主
文。
本案經檢察官乙○○到庭執行職務。
中    華    民    國    97    年    4     月    30    日
                  交通法庭  審判長法  官  黃建榮
                                  法  官  李殷君
                                  法  官  李嘉益
以上正本證明與原本無異。
如不服本判決應於收受本判決後10日內向本院提出上訴書狀，並
應敘述具體理由，如未敘述上訴理由者，應於上訴期間屆滿後20
日內補提理由書狀於本院（均須按他造當事人之人數附繕本）「
切勿逕送上級法院」。
中    華    民    國    97    年    4     月    30    日
                                   書記官  郭南宏


司法院資訊處製作；財團法人民間司法改革基金會備份。
